臺灣高雄地方法院民事判決
                                    110年度重訴字第217號
原      告  劉陳樂娘
訴訟代理人  鄭瑞崙律師
            李幸倫律師
            梁家惠律師
被      告  楊宏瑜  

訴訟代理人  利美利律師
上列當事人間請求變更要保人等事件，本院於民國111年4月7日
言詞辯論終結，判決如下：
  主  文
原告之訴及假執行之聲請均駁回。
訴訟費用由原告負擔。
 事實及理由
壹、程序方面：
    按訴狀送達後，原告不得將原訴變更或追加他訴。但請求之
    基礎事實同一者，不在此限，民事訴訟法第255條第1項第2
    款定有明文。本件原告起訴後因認被告關於贈與性質之抗辯
    ，係其備位訴訟之先決問題，因此於備位之訴追加確認兩造
    就本件訟爭之保險契約贈與關係不存在之請求，核與原告起
    訴所據原因事實相關（至是否具有確認利益則屬另事，詳後
    述），而屬同一基礎事實之範圍，復未因此另需耗費時日調
    查證據，無害於被告程序權之保障，故原告所為訴之追加，
    應予准許。
貳、實體方面：
一、原告主張：
  ㈠兩造為婆媳關係，原告於民國101年12月間為投資理財，以替
    4名孫子存未來之教育基金，然考量本身已購買相當多保單
    ，基於節稅之目的，乃由原告決定險種、投保金額、保費、
    被保險人及受益人等契約重要之點後，與被告合意以被告名
    義擔任被保險人兼要保人，於101年12月26日一同向富邦人
    壽保險股份有限公司（下稱富邦人壽公司）購買美利寶外幣
    增額終生壽險（保單號碼Z000000000-00號，下稱系爭保險
    ），被告並在富邦人壽公司業務員王00面前親自簽署保單。
    而系爭保險成立後，其保險單正本均由原告所持有，並由原
    告於附表所示時間按期（每年為一期）繳納保險費，迄107
    年間全部繳納完畢，蓋系爭保險實為原告借被告之名所簽立
    。
  ㈡詎被告嗣疑似感情出軌，與其配偶即原告之子劉00產生齟齬
    ，並私自將4名子女帶回娘家，不讓夫家接觸，並與劉陽慶
    已分居近半年，經催告仍拒不履行同居義務，亦不出面處理
    家庭及借名財產等問題，甚至申請變更系爭保險之保險業務
    員，企圖侵占原告之借名財產，兩造間難再有信任關係。而
    被告依兩造間之借名契約負有擔任要保人、依原告之指示簽
    立以原告之子劉00為受益人之保約、依原告指示辦理解除保
    約、領回解約金並交付原告等給付義務，性質上屬勞務型無
    名契約，依民法第529條規定應適用委任法律關係。故原告
    爰以本件起訴狀繕本為書面通知，終止兩造間之借名契約法
    律關係，並依民法第529條、第549條等規定，先位請求被告
    應將系爭保險之要保人變更為原告。退步言之，倘認系爭保
    險不成立借名契約，然該保險歷年保費〔共計美金（下同）3
    49,092元，下稱系爭保費〕均由原告繳納，且無贈與之意，
    則被告因此所獲無須繳納保險費之利益及本於該利益更有所
    得之65,604元（計算式：第9年末解約金414,696元－349,092
    元＝65,604元），自屬無法律上原因，並致原告受有損害，
    原告亦得依民法第179條、第181條本文規定請求被告返還上
    開不當利得。並備位聲明：⒈確認兩造間就系爭保險之贈與
    關係不存在。⒉被告應給付原告414,696元。⒊前項聲明原告
    願供擔保，請准宣告為假執行。
二、被告則以：被告經父親友人介紹認識原告之子劉00，兩人於
    95年6月14日結婚，婚後即被要求冠夫姓，而被告公公當時
    對外聲稱「生一個給100萬，生第二個給200萬元，生第三個
    給300萬，生第四個給400萬元」，希望被告能生六個，以興
    旺原告家族，被告遂分別於95年、96年、102年及104年各產
    下一子，可見原告家族係十分傳統之家庭。而原告家族經濟
    十分優渥，對媳婦、孩子亦十分慷慨，除不定時給與生活費
    及幫忙支付美國學校高額學費外，亦長期為原告之子即被告
    配偶、被告及孩子購買各式金融商品以為餽贈，故系爭保險
    實係原告購贈被告之用，並無借名情事。嗣因原告於109年9
    月間懷疑被告與次子網球教練有踰矩行為，便將被告趕出家
    門，並改稱系爭保險為借名契約。是兩造間並無借名關係，
    被告自無受原告指示變更要保人之義務，亦無不當得利可言
    ，原告所請均無理由等語置辯。並聲明：㈠原告先位及備位
    之訴均駁回；㈡如受不利判決，願供擔保，請准宣告免為假
    執行。
三、兩造不爭執事項：
　㈠兩造係婆媳關係，原告於101年12月26日與被告合意，以被告
    為被保險人兼要保人向富邦人壽公司投保系爭保險。
  ㈡系爭保險之要保人兼被保險人為被告，約定每年需繳納保險
    費59,256元，主約繳費期間為6年，已於107年間到期，系爭
    保險之保險費已由原告全部繳納完畢（繳納情形詳如附表所
    示）。
  ㈢系爭保險係原告決定險種、保險金額、保費、被保險人、受
    益人等契約重要之點後，被告始於101年12月26日在富邦人
    壽公司業務員王美玲面前，親自在保單上簽名。
  ㈣系爭保險如於第9年度末解約金為414,696元。
  ㈤系爭保險曾於109年9月9日申請變更要保人為劉00，因未符合
    保險公司作業規定故予退件。
四、兩造爭執事項：
  ㈠兩造間就系爭保險是否成立借名契約？原告請求被告將系爭
    保約之要保人變更為原告，有無理由？
  ㈡承上，若未成立借名契約，原告備位請求確認兩造就系爭保
    約不存在贈與關係，有無理由？
  ㈢被告是否無法律上之原因而受有無須繳納保險費之利益及本
    於利益更有所得？原告請求被告返還不當得利有無理由？ 
五、得心證之理由：
  ㈠兩造間就系爭保險是否成立借名契約？原告請求被告將系爭
    保約之要保人變更為原告，有無理由？
  ⒈按法律行為，有背於公共秩序或善良風俗者，無效。民法第
    72條定有明文。又法律行為有背於公共秩序或善良風俗者無
    效，係指法律行為之標的而言。而所謂有背於公共秩序或善
    良風俗者，乃指法律行為有背於國家社會之一般的要求或利
    益，或社會一般道德觀念之情形而言。至是否違反公序良俗
    ，則應就法律行為之內容、附隨情況，以及當事人之動機、
    目的及其他相關因素綜合判斷之。次按保險法所稱要保人，
    指對保險標的具有保險利益，向保險人申請訂立保險契約，
    並負有交付保險費義務之人，是以僅要保人，對保險利益有
    處分權限；再者，因保險契約涉及保險利益之有無以及道德
    風險，如許可成立借名契約，將影響保險人對保險風險及保
    險利益之評估，又保險制度為廣義金融秩序之重要環節，保
    險制度之正常運作與否對社會金融秩序有莫大之影響，是如
    保險人對保險風險之評估產生錯誤，不當之理賠或保險給付
    、保險費之收取，均將影響社會金融秩序，是如以保險契約
    作為借名契約之標的，自屬違反公共秩序而應認為無效。
　⒉經查，原告雖主張系爭保險係基於投資理財之目的，借被告
    之名所投保，亦即兩造就系爭保險成立借名契約云云，然依
    前所述，縱原告主張之借名關係為真，該借名契約亦因違反
    公共秩序而無效，原告自無從類推適用民法委任之規定加以
    終止，進而請求被告變更系爭保險之要保人。是原告先位之
    訴並無理由，不應准許。
　㈡承上，若未成立借名契約，原告備位請求確認兩造就系爭保
    約不存在贈與關係，有無理由？　
  ⒈按確認法律關係之訴，非原告有即受確認判決之法律上利益
    者，不得提起之。民事訴訟法第247條第1項前段定有明文。
    又所謂即受確認判決之法律上利益，係指因法律關係之存否
    不明確，致原告在私法上之地位有受侵害之危險，而此項危
    險得以對於被告之確認判決除去之者而言（最高法院42年台
    上字第1031號判決意旨參照）。準此，原告有無即受確認判
    決之法律上利益，自須就法律關係之存否有無不明確、該不
    明確是否導致原告在私法上地位有受侵害之危險及該危險能
    否以對於被告之確認判決除去等項，加以判斷。且此權利保
    護必要條件是否具備，係法院應依職權調查審認之事項，當
    事人是否對此為指摘，在所不問。
　⒉查系爭保險要保書關於要保人及被保險人等欄位之簽名均係
    被告所為，暨系爭保險要保人迄未變更等情，為兩造所不爭
    執，並經證人即保險業務員王00結證屬實（本院卷第47頁、
    第48頁），且有卷附系爭保險要保書可佐（110年度雄司調
    卷第27頁、第28頁）。又兩造間並不存在借名契約關係，已
    如前述，是縱使系爭保險曾由與保險業務員較為熟識之原告
    預先談妥相關承保要件，然該保約最終既係被告以要保人身
    分所簽署，則與保險公司達成契約合意之人仍係被告，而與
    原告無涉，原告並非系爭保險之當事人，此情亦不因原告繳
    納出資系爭保費而有不同。是系爭保險既與原告無關，且衡
    諸為他人繳納保險費之原因多端，不單贈與關係而已，原告
    徒以其本件得否請求被告返還不當得利，應以兩造間就有無
    贈與關係存在為先決問題，而謂有確認利益云云（本院卷第
    166頁），自無可採。依此，本件難認原告有何私法上地位
    受侵害之危險可言，縱或有之，其危險亦無法以本件確認判
    決加以除去。依前揭說明，原告並無「即受」確認判決之法
    律上利益，其請求確認兩造間就系爭保險之贈與關係不存在
    ，即無權利保護之必要，不應准許。
　㈢被告是否無法律上之原因而受有無須繳納保險費之利益及本
    於利益更有所得？原告請求被告返還不當得利有無理由？
　⒈按主張不當得利請求權存在之當事人，對於不當得利請求權
    之成立，應負舉證責任，即應證明他方係無法律上之原因而
    受利益，致其受有損害。如受利益人係因給付而得利時，所
    謂無法律上之原因，係指給付欠缺給付之目的。故主張該項
    不當得利請求權存在之當事人，應舉證證明該給付欠缺給付
    之目的（最高法院103年度台上字第2198號判決意旨參照）
    。次按因不法之原因而為給付者，不得請求返還。民法第18
    0條第4款本文定有明文。又民法第180條第4款所謂之「因不
    法之原因而為給付」，乃指給付違反強制規定及有悖公序良
    俗者而言，亦有最高法院84年度台上字第1083號判決意旨可
    資參照。
　⒉本件原告備位主張因其為被告繳納系爭保費而使被告受有利
    益，可知兩造間權益變動並非被告（受益人）之行為所致，
    故應由主張不當得利請求權存在之原告，就其給付欠缺給付
    之目的乙節為舉證。惟查，本件原告先位所主張兩造就系爭
    保險之簽立存有借名契約關係乙節，縱令為真，然該借名契
    約亦因違反公共秩序而無效，已如前述，則原告本於此種違
    反公序之契約關係所為給付，即屬民法第180條第4款所稱不
    法原因之給付（最高法院84年度台上字第1083號判決意旨參
    照），已不得請求返還。其次，兩造既為婆媳關係，衡情原
    告自非無故為被告給付系爭保費，然原告並未提出其他證明
    其為被告所繳系爭保費係自始或嗣後欠缺給付目的之事證，
    其徒以兩造就系爭保險若無借名契約或贈與關係存在，則被
    告即係無法律上原因而受有上開利益云云，亦有未合。是原
    告依不當得利法律關係，請求被告返還所付系爭保費349,09
    2元及本於上開利益更有所得之65,604元，合計414,696元之
    不當利得，自屬無據。
六、綜上所述，原告提起本件訴訟，先位部分依借名契約法律關
    係及類推適用民法委任之規定，請求被告將系爭保險之要保
    人變更為原告；備位部分請求確認兩造間就系爭保險之贈與
    關係不存在，並依民法第179條、第181條規定，請求被告給
    付414,696元，均無理由，應予駁回。又原告之訴既經駁回
    ，其假執行之聲請已失所依附，應併駁回之。
七、本件事證已臻明確，兩造其餘攻擊防禦方法及舉證，經審酌
    後均於判決結果不生影響，爰不一一論述，附此敘明。
八、據上論結，本件原告之訴為無理由，依民事訴訟法第78條，
    判決如主文。　
中　　華　　民　　國　　111 　年　　5 　　月　　6 　　日
                民事第一庭 法　官　蔣志宗
以上正本係照原本作成。
如對本判決上訴，須於判決送達後20日內向本院提出上訴狀。如
委任律師提起上訴者，應一併繳納上訴審裁判費。　　　　　
中　　華　　民　　國　　111 　年　　5 　　月　　9 　　日
                           書記官  林雯琪 

附表    編號 轉出帳戶 時間 金額 1 原告美金帳戶 101年12月27日 57,478元 2 原告配偶劉00華南商業銀行楠梓分行帳號000000000000號美金帳戶 103年2月25日 57,478元 3 同上 104年3月5日 57,478元 4 原告配偶劉00台北富邦銀行鼓山分行帳號000000000000號美金帳戶 105年4月6日 57,478元 5 同上 106年5月8日 59,580元 6 原告配偶劉00台北富邦銀行鼓山分行帳號000000000000號美金帳戶 107年4月24日 59,600元                                           合計349,092元